【裁判字號】    91,訴,1018
【裁判日期】    920725
【裁判案由】    返還不當得利
【裁判全文】
臺灣士林地方法院民事判決  九十一年度訴字第一○一八號
    原      告  戊○○
                丁○○
    訴訟代理人  丙○○律師
    被      告  甲○○      住台北市○○區○○街二一０巷六號
    訴訟代理人  乙○○      住.
                陳崇善律師
右當事人間返還不當得利事件，本院判決如左：
    主    文
被告應給付原告戊○○新台幣捌拾捌萬元；給付原告丁○○新台幣捌拾捌萬元，及均
自民國九十一年九月四日起至清償日止，按年息百分之五計算之利息。
訴訟費用由被告負擔。
本判決於原告戊○○以新台幣拾萬元為被告供擔保；原告丁○○以新台幣拾萬元
為被告供擔保後，得假執行。但被告如於假執行程序實施前，分別以新台幣捌拾捌萬
元為原告戊○○、丁○○預供擔保，得免為假執行。
    事實及理由
一、原告起訴主張：
（一）原告戊○○、丁○○分別為坐落台北市○○區○○段二小段三五四之一地號、
      三五四之三地號土地（地目均為「建」）之所有權人，被告甲○○則係坐落於
      同地段三四七地號土地（地目「田」）之所有權人，由於被告認為其土地對外
      通行頗為困難，若能藉由原告所有之土地對外通行，即能將其土地出租牟利，
      故與原告二人商定自民國八十三年十二月五日起，以給付原告每人每月新台幣
      （以下同）一萬五千元為代價，向原告臨時租用前開私有土地，作為向其承租
      土地經營違章工廠之其他承租人，及被告自己工廠車輛對外通行之用，雙方除
      訂有土地租賃契約外，被告尚出具承諾書保證日後絕不向原告提出任何地越權
      （即通行權）之主張；嗣雙方另行合意自八十六年十二月五日起，租金改為被
      告給付原告每人每月各二萬元。詎被告在八十六年續訂租約後，竟以原告等所
      有之系爭土地為既成巷道為由，向鈞院民事庭聲請假處分，迫使原告自八十七
      年十一月十日起，必須暫時無償提供系爭土地予被告及其承租人對外通行之用
      ，而無法對系爭土地作其他規劃使用，被告並對原告提起確認通行權訴訟，嗣
      經臺灣士林地方法院八十八年度訴字第九十一號判決、臺灣高等法院九十年度
      上易字第二０三號判決駁回被告之訴確定，故被告對原告所有之系爭土地並無
      任何通行權利。
（二）按無法律上原因而受利益，致他人受損害者，應返還其利益；而無法律上原因
      使用他人之物，係侵害他人權利之歸屬內容，自受有物之使用本身之利益，此
      項利益依其性質無從返還，故應償還其價額，就一般交易而言，係使用該物通
      常所須支付之對價，又無權占有他人土地，可能獲得相當於租金之利益，準此
      ：(1)被告於前述假處分裁定效力存續期間內，因其得以使用原告所有之系爭土
      地對外通行，而可以將自有土地出租給利得油漆工廠、吳家鐵門窗工廠、陳勝
      一鐵工廠，坐收租金利益，被告開設之宜助鐵工廠亦可對外運輸通行，其使用
      原告土地之利益係相當於土地使用所須支付之代價，即相當於系爭土地之租金
      每人每月租金二萬元；(2)原告等在通行權訴訟期間內，因受到假處分效力之拘
      束而無法對前開土地作任何規劃利用，致無法完全實現所有權之使用、收益、
      處分效能，其權益歸屬受到侵害，同時喪失預期應得之每月租金二萬元利益；
      (3)被告自八十七年十一月十日起以聲請假處分之方式，通行原告所有之系爭土
      地，惟被告提起通行權本案訴訟既遭駁回，堪認被告在假處分期間內通行原告
      土地之舉，係無法律上之原因，並獲得相當土地租金之利益，致原告受有損害
      ，依法自應返還其所受利益予原告。(4)兩造租約屆滿後即八十七年十二月四日
      起，被告即無法通行系爭土地，惟其於八十七年十一月十日聲請假處分，並憑
      以繼續通行，該假處分遲至九十一年九月二十六日始依法撤銷，總計被告在兩
      造租約終止後，持續占有使用原告所有之系爭土地近四十五個月，原告爰以四
      十四個月為請求損害之計算標準，並按月以原告每人各二萬元計算相當於租金
      之損害，故總計被告應給付原告戊○○、丁○○各八十八萬元。（44月X20000
      元=880000元）
（三）租賃關係消滅後，承租人仍占有租賃物致出租人受損害者，出租人得請求賠償
      ，且損害賠償額之計算標準，依一般社會通念及訴訟實務，均認定原出租人受
      有相當於租金之損害，且不限定於原定租金之金額，亦不受法定最高租額之限
      制，均得據實請求賠償。本件兩造間土地通行租約，業於八十七年十二月三日
      期滿，被告本應返還系爭通行土地予原告，詎其竟以聲請假處分之方式，拒絕
      歸還土地，並繼續通行使用，應認其於租期屆滿後，未將租賃物返還予出租人
      而仍繼續占有租賃物，並致出租人受有損害，故被告除負有返還不當得利之義
      務外，並應依法負侵權行為、債務不履行之損害賠償責任；從而依一般社會通
      念，原告至少受有相當於兩造原本約定之租金數額即每人每月各二萬元之損害
      ，且此損害不受法定最高租額之限制。
（四）被告雖辯稱原告及其他人亦使用系爭土地作為車輛迴轉之用云云，惟通行系爭
      土地者，除向原告租用土地及房屋之人外，其餘均屬看中被告承租系爭土地後
      之通行利益而向被告承租違規工廠之人，均已向原告或被告支付租金代價，其
      間利益既已由被告收取及享有，被告自無要求原告分擔之理；況兩造簽訂通行
      權租約時，本即約定非排他使用，被告供其承租人利用原告土地對外通行後，
      竟進而主張系爭土地係非排他使用而要求原告為損害之分擔，顯屬無據。
（五）系爭土地業經台北市政府於八十七年二月九日、八十八年八月十六日分別進行
      會勘，均經主管單位明確認定系爭土地非既成巷道，亦非都市○○道路；另台
      北市政府養護工程處及北投區公所均表示系爭土地上現有之巷道側溝，並非該
      二單位所施作，均堪認系爭土地之通行道路確係個人私設，並非既成巷道。
（六）被告在前述另案通行權訴訟中自承伊於七十四年間購買同地段三四七地號土地
      時，原本承續舊地主之租約，以同地段三五七地號土地作為通道，八十三年後
      三五七地號另售他人，原告遂表示被告須支付租金始得通行系爭土地等語，足
      知被告原係藉由三五七地號土地對外通行，並非藉由原告所有之系爭土地對外
      通行，否則自七十四年至八十三年長達十年之期間內，若有經被告指為「既成
      巷道」之系爭土地可得免費通行，被告又何須另行租用三五七地號土地作為通
      道？且依台北市政府八十三年系爭土地之空照圖資料顯示，當時在同地段三五
      七地號土地上，確實存有明顯之對外通行道路，且八十三年間，三五七地號地
      主擬出售系爭土地時，曾詢問被告是否有購買意願，被告考量成本因素，主動
      向原告洽詢租用系爭土地對外通行之可能性，迨原告同意其租用土地之提議後
      ，被告即回絕三五七地號地主之買賣提議，並非遭原告脅迫始訂立租約。
（七）並聲明請求判決：(1)被告應給付原告戊○○八十八萬元；給付原告丁○○八十
      八萬元，及均自起訴狀繕本送達翌日起至清償日止，按年息百分之五計算之利
      息。
    (2)原告願供擔保，請准宣告假執行。
二、被告則辯稱：
（一）原告所有之系爭土地，係既成巷道，主管機關雖尚未為明確認定，但被告仍將
      採取適當之行動，請求主管機關為終局的認定。該通路既為既成巷道，被告通
      行該處，自無不當得利可言。
（二）縱認原告之土地並非既成巷道，被告亦無不當得利：(1)被告於八十三年十二月
      五日與原告簽訂租賃契約，實因當時原告將其私人物品，堆置於原可供被告通
      行之同地段二九三地號土地上，致被告無法出入，被告為求通行，只得接受原
      告之無理要求，分別簽訂為期一年，每月租金一萬五千元之租約（合計被告每
      月應付原告二人租金共三萬元），並立下不提出地越權之承諾書，該契約、承
      諾書係原告單方提出，強迫被告簽約，否則即圍路阻礙被告之營生，被告迫於
      無奈，於八十三年十二月五日、八十六年十二月五日分別簽署租賃契約，原告
      之顯有侵權行為，如認被告需負擔費用，亦應與之抵銷；(2)八十七年十一月十
      日起，被告以聲請假處分之方式，暫時獲得通行權利，嗣並起訴主張通行權，
      雖遭敗訴判決，惟原告遲至八十八年六月份，始清理其堆置於前述二九三地號
      土地通路上之物品，留出通道（原告清理通道之目的係為了在通行權訴訟獲得
      勝訴判決），從而縱認被告有不當得利，亦應排除八十八年六月份之前之使用
      收益，因被告於八十八年六月以前係因原告之不當圍堵、堆置下，始強迫被告
      得利；(3)再依通道土地位置相關資料與面積測量分析，考量被告關於該處通道
      ，亦提供部分土地供雙方共同出入及車輛迴轉之用，此部分應互相抵銷之，從
      而其計算方式為：被告出入通道所需運用之原告土地坪數乘以當地土地出租價
      值水準（每坪每月約一百元），並考量該處通路係同時供兩造及同地段三四八
      地號土地其他共有人使用等相關因素，妥為分配（如附件一）；(4)況原告於前
      述確認通行權訴訟中，一再強調被告僅使用二九三地號土地以為通行，不需使
      用其私人土地，被告既未使用其私人土地，何有不當得利？
（三）兩造間之「租約」，實係通行費之支付，而非單純之租賃關係，蓋一般租賃是
      完全排他性的使用，而系爭道路除被告外，尚包括原告、原告之違法廠房承租
      人、附近稻田之農人等均通行使用之，且原告兄弟本即預定系爭土地作為通道
      使用（三五四地號原係一筆完整的土地，原告兄弟分割成四筆，呈交叉狀，並
      互留通路），被告通行該處，並未造成原告任何損失或不便，原告對該通道既
      可為完全之使用，即不能依租賃到期未返還租賃物之法理，而為不當得利之主
      張。原告主張被告有不當得利，應舉證證明。
（四）被告之土地有出租給別人，且被告亦自行開設鐵工廠於其上；八十八年六月以
      後就漸漸減少通行原告所有之系爭土地。
（五）並聲明請求判決：(1)原告之訴及假執行之聲請均駁回。(2)如受不利判決，願供
      擔保請求宣告免為假執行。
三、本件原告主張：原告戊○○、丁○○分別為坐落台北市○○區○○段二小段三五
    四之一地號、三五四之三地號土地（地目均為「建」）之所有權人，被告甲○○
    則係坐落於同地段三四七地號土地（地目「田」）之所有權人，被告與原告二人
    商定自八十三年十二月五日起，以給付原告每人每月一萬五千元為代價，向原告
    租用前開私有土地，作為被告及被告之承租人車輛對外通行之用，並出具承諾書
    保證日後絕不向原告提出任何地越權（即通行權）之主張，且雙方合意租金自八
    十六年十二月五日起改為被告給付原告每人每月各二萬元。嗣被告向本院聲請假
    處分（本院八十七年度裁全字第二０四三號），請求原告所有之前開土地應全部
    容許被告通行，致原告自八十七年十一月十日起無償提供系爭土地予被告及其承
    租人對外通行使用；被告對原告提起確認通行權存在訴訟，業經本院八十八年度
    訴字第九十一號民事判決、臺灣高等法院九十年度上易字第二０三號民事判決，
    駁回被告之請求確定，本院嗣於九十一年九月二十六日，以九十一年度裁全聲字
    第一五九號裁定撤銷前開假處分等情，業據提出租賃契約書四紙、承諾書一紙、
    本院八十七年度裁全字第二０四三號假處分裁定、九十一年度裁全聲字第一五九
    號撤銷假處分裁定、八十八年度訴字第九一號民事判決、臺灣高等法院九十年度
    上易字第二０三號判決等件附卷可稽，並經本院依職權調閱本院八十八年度訴字
    第九一號民事卷宗全卷查核無訛，且為被告所不爭執，應堪信為真實。
四、原告主張被告以聲請假處分之方式，無法律上原因，通行原告所有之系爭土地，
    致原告受有損害，顯有不當得利，且對原告有侵權行為、債務不履行之情，則為
    被告否認，而以前詞置辯。按：
（一）原告主張不當得利部分：按無法律上之原因而受利益，致他人受損害者，應返
      還其利益，雖有法律上之原因，而其後已不存在者，亦同，民法第一百七十九
      條著有明文。經查：
  １、被告辯稱原告二人所有之系爭土地為既成道路，原告則否認之，並提出台北市
      工務局八十九年六月十三日北市工建字第八九三一四六０八００號書函（本院
      卷第一一六頁參照）附卷可稽，被告就該書函所載「本市○○區○○段二小段
      三五四之一、三五四之三地號土地：：：分別於八十七年二月九日、八十八年
      八月十六日邀集相關單位辦理現場會勘認定非現有巷道，系爭位址非依『台北
      市○○○○巷道申請建築原則』指定建築線之現有巷道，亦非都市○○道路。
      」之情並不否認，其就主管機關並未認定系爭土地為既成道路一節，亦不爭執
      ；而被告於前案自承：「上訴人（即本件被告）於七十四年購買三四七號土地
      時，原本承續舊地主租約三五七土地作為通道：：：否則當時即可優先買下三
      五七地號土地，門戶面向另一邊，自成一條通道至洲美街：：：八十三年後租
      地通行之三五七地號出售他人，被上訴人宣示如予通行三五四之一及三五四之
      三地號，須付出租金方能過路：：：」（臺灣高等法院九十年度上易字第二０
      三號卷，第一七六頁參照）等情，若原告所有之系爭三五四之一、三五四之三
      地號土地果為既成道路，被告豈有捨免費之既成道路，而承續原地主之租約，
      支付租金以使用三五七地號對外通行之理？從而被告主張系爭土地為既成巷道
      ，伊有通行之權利，其使用原告所有之系爭土地並非無法律上原因云云，即難
      遽採。
  ２、又土地因與公路無適宜之聯絡，致不能為通常之使用者，土地所有人得通行周
      圍地以至公路，但對於通行地因此所受之損害，應支付償金；前項情形，有通
      行權人，應於通行必要之範圍內，擇其周圍地損害最少之處所及方法為之，民
      法第七百八十七條亦有明文。被告雖主張其就原告所有之系爭土地有通行權，
      惟其土地對外尚可以經由同地段二九三地號土地，作為適合被告土地使用目的
      （被告所有之三四七地號土地地目為「田」）之對外聯絡道路通行，業經本院
      八十八年度訴字第九一號、臺灣高等法院九十年度上易字第二０三號認定明確
      ，且二九三地號土地確實可供行車，亦經本院勘驗現場查核無訛，被告雖辯稱
      二九三地號土地係遭原告堆置雜物致不能通行云云，惟未舉證以實其說，且為
      原告所否認，被告既得經由二九三地號土地對外通行，其主張對原告所有之系
      爭土地享有通行權，即非有理。
  ３、被告另辯稱原告兄弟於分割土地時，即已預留系爭土地作為通道供原告及其承
      租人通行使用，故被告通行該處並未致原告受有損害云云；惟原告及其兄弟縱
      於分割時預定以系爭土地供作通行使用，而自行闢建通道，惟該道路性質既屬
      私設，所有權人本得隨時處分、改建、變更使用方式，並排除其他人之使用及
      打擾，被告向本院聲請假處分，請求原告應容許被告通行台北市○○區○○段
      二小段三五四之一地號、三五四之三地號土地全部，並禁止原告阻止被告通行
      、變更土地現狀、設置障礙物等，自已迫使原告行無義務之事，並侵害原告對
      其所有物之處分、用益、使用權能，被告辯稱原告未因假處分受有損害云云，
      洵無足取。
  ４、被告所有，地目為田，應供作農業使用之三四七號土地，依其使用目的原無須
      行駛大車，惟因被告及其承租人依該假處分而可通行原告所有之系爭土地，致
      被告享有行車便利之益處，並增加路線選擇權，而方便經營工廠，自難謂未享
      有利益；被告據以享有通行權並禁止原告改變系爭土地現狀的假處分裁定既經
      撤銷，被告通行系爭土地之法律上原因已不存在，從而原告主張被告於假處分
      期間內通行系爭土地，係無法律上原因而受利益，並致原告受有損害，允為可
      採。
（二）原告主張侵權行為部分：按因故意或過失，不法侵害他人權利者，負損害賠償
      責任，民法第一百八十四條第一項前段著有明文。本件被告對原告所提之通行
      權本案訴訟業遭敗訴判決確定，其假處分亦經撤銷，則被告在假處分期間要求
      原告所為之容許行為及禁止行為，已致原告無法實現其對系爭土地之所有權能
      ，堪認被告確實因故意或過失而不法侵害原告之所有權，從而原告併依侵權行
      為請求被告負損害賠償責任，亦有理由。
（三）至原告另依債務不履行請求部分，因兩造間原訂租賃契約已於八十七年十二月
      三日終止，嗣後兩造間已無任何契約上之法律關係，原告復未能舉證主張被告
      有何給付遲延、給付不能、不完全給付之債務不履行情事，自難認原告該部分
      之主張為有理由，附此敘明。
五、原告主張依每月每人各二萬元（合計原告二人每月四萬元），計算假處分期間共
    計四十四個月（自八十七年十二月四日兩造租賃契約終止之翌日起至九十一年九
    月二十六日假處分裁定撤銷之時止）之不當得利或損害賠償數額，即原告每人各
    四十四萬元。被告對兩造間租賃契約於八十七年十二月三日終止，租金均為每人
    每月二萬元，及前開假處分裁定於九十一年九月二十六日經本院撤銷之情均不爭
    執，惟辯稱被告自八十八年六月以後即甚少通行系爭土地、原告要求被告返還之
    不當得利或損害賠償數額高於當地租金行情、被告僅通行原告部分土地、且原告
    對被告有侵權行為，應予抵銷云云。經查：
（一）按依被告前向本院聲請假處分之內容，係「債務人丁○○所有之台北市○○區
      ○○段二小段三五四之三地號土地全部及戊○○所有之台北市○○區○○段二
      小段三五四之一地號土地全部容許聲請人（即被告）通行，並禁止債務人為阻
      止通行在上述土地上變更現狀、設置障礙物或為其他類似的行為。」，有該假
      處分裁定附卷足憑（本院卷第十六頁），被告聲請假處分之範圍既係針對三五
      四之三、三五四之一土地「全部」，原告亦因此而無法任意行使渠等對系爭土
      地「全部」之所有權能，自應依被告通行使用系爭土地「全部」之利益，衡量
      被告應返還之數額，從而被告主張其通行使用三五四之一地號部分僅二十一平
      方公尺，通行使用三五四之三地號僅一九點四平方公尺，應依該面積計算不當
      得利或損害賠償數額云云（附件一參照），委無足取。
（二）又前開假處分於九十一年九月二十六日撤銷前，原告就系爭土地的所有權行使
      均受限制，縱被告確於八十八年六月後即漸漸未經由系爭土地對外通行，惟原
      告因所有權受限制的損害仍繼續發生與擴大，原告主張計算八十七年十二月三
      日起至九十一年九月二十六日止，按四十四個月計算之不當得利，洵屬有據，
      至被告實際通行使用系爭土地之情形，對原告得請求被告返還或給付之不當得
      利或損害賠償數額，並無影響。
（三）被告另辯稱因伊對原告有侵權行為損害賠償請求權，且因伊亦提供部分土地供
      通行，故應抵銷、扣減應返還或給付之不當得利或損害賠償云云。惟按二人互
      負債務，而其給付種類相同，並均屆清償期者，各得以其債務與他方之債務，
      互為抵銷，但依債之性質不能抵銷，或依當事人之特約不得抵銷者，不在此限
      ，民法第三百三十四條第一項規定甚明。被告並未舉證證明原告對其負有何損
      害賠償債務，亦未證明該債務已屆清償期；被告主張提供土地供通行部分應予
      抵銷云云，亦與原告主張之請求權非屬同種債務，從而被告主張之抵銷事由與
      民法第三百三十四條第一項之要件顯有不符，不可採信。
（四）按無法律上原因而受利益，致他人受損害者，應返還其利益；而無法律上原因
      使用他人之物，係侵害他人權利之歸屬內容，自受有物之使用本身之利益，此
      項利益依其性質無從返還，故應償還其價額，就一般交易而言，係使用該物通
      常所須支付之對價，又無權占有他人土地，可能獲得相當於租金之利益，此為
      社會通常之觀念，最高法院六十一年度臺上字第一六九五號判例亦同此旨。被
      告雖辯稱兩造簽訂之租賃契約約定每人每月租金二萬元，高於附近租金行情，
      且該租賃契約係原告強迫被告簽訂云云，惟均未舉證以實其說，堪認被告應係
      為了通行原告所有之系爭土地，本於契約自由之原則，始訂立租賃契約，若非
      被告嗣後聲請假處分而得暫時無償通行系爭土地，則被告自應依兩造原訂契約
      支付租金予原告，始得繼續通行使用系爭土地；況被告之土地地目為田，因得
      通行系爭土地而得行駛重車，從而可開設鐵工廠，並將廠房出租他人（本院卷
      七十二頁參照），而得享有高額營業利潤（被告於本院九十二年六月二十五日
      言詞辯論期日自承收入好的時候一年幾百萬元，不好的時候一年幾十萬元，參
      見本院卷九十八頁），被告本得通行二九三地號，已見前述，則其著眼於使用
      便利、營業利益，而以每月合計四萬元的代價，與原告訂約取得系爭土地之通
      行權，故原告主張被告以該嗣後經撤銷之假處分為據，通行原告所有之系爭土
      地，而受有相當於每月四萬元之利益，並致原告受有每月各二萬元之損失，厥
      有理由。至原告所有之系爭土地雖亦供原告及原告之承租人通行，惟此本為原
      告基於所有權之處分、用益權能，尚非被告所得置喙，亦與被告應返還或給付
      之不當得利或損害賠償數額無關，附此敘明。
六、綜上，原告依不當得利及侵權行為之法律關係，起訴請求被告給付原告戊○○八
    十八萬元；給付原告丁○○八十八萬元，為有理由，應予准許；又按給付無確定
    期限者，債務人於債權人得請求給付時，經其催告而未為給付，自受催告時起，
    負遲延責任。其經債權人起訴而送達訴狀，或依督促程序送達支付命令，或為其
    他相類之行為者，與催告有同一之效力；又應付利息之債務，其利率未經約定，
    亦無法律可據者，週年利率為百分之五，民法第二百二十九條第二項、第二百零
    三條分別定有明文。從而，原告請求被告給付自起訴狀繕本送達翌日即九十一年
    九月四日起至清償日止，按年息百分之五計算之利息，亦有理由，併予准許。
七、兩造原告陳明願供擔保，聲請宣告假執行及免為假執行，核無不合，爰分別酌定
    相當擔保金額予以准許。
八、本件事證已臻明確，兩造其餘主張舉證及防禦方法，於判決結果不生影響，無庸
    一一論述，併予敘明。
九、據上論結，原告之訴為有理由，依民事訴訟法第七十八條、第三百九十條第二項
    、第三百九十二條，判決如主文。
中      華      民      國    九十二    年      七      月    二十五    日
                                    臺灣士林地方法院民事第二庭
~B法      官  王怡雯
右為正本係照原本作成。
如對本判決上訴須於判決送達後廿日內向本院提出上訴狀。
中      華      民      國    九十二    年      七      月    三十一    日
~B法院書記官  丁梅芬


司法院資訊處製作；財團法人民間司法改革基金會備份。
